【裁判字號】    97,訴,987
【裁判日期】    970915
【裁判案由】    違反森林法等
【裁判全文】
臺灣高雄地方法院刑事判決              97年度訴字第987號
公  訴  人  臺灣高雄地方法院檢察署檢察官
被      告  丙○○
上列被告因違反森林法等案件，經檢察官提起公訴（97年度偵字
第1357號），本院判決如下：
    主  文
丙○○犯水土保持法第三十二條第四項之非法墾殖致水土流失未
遂罪，處有期徒刑壹年，減為有期徒刑陸月，如易科罰金，以銀
元參佰元即新臺幣玖佰元折算壹日。如附表一所示土地上之生薑
墾殖物、附表二所示類似小鋤頭肆支，均沒收。
    事  實
一、丙○○明知高雄縣桃源鄉國有林班地旗山事業處第68、69號
    林班之山坡地為國有，且業於民國85年3 月6 日經公告為水
    土保持法所稱之山坡地。竟為種植生薑販售，基於違法墾殖
    之犯意，自92年7 月許，藉由使用向乙○○承租桃源鄉○○
    村○○段86地號土地之機會，越界在前揭坐落於高雄縣桃源
    鄉國有林班地旗山事業處第68、69號林班之山坡地（下稱68
    、69號林班地）上，擅自砍伐有價林木、噴灑不明藥物致大
    量林木枯死而占用之，占用面積共計達0.93公頃。並以每日
    新臺幣（下同）800 元至1000元不等之工資，雇用不知情之
    謝邱春英、賴喜妹、謝文義、張美雪、高田阿鑾、邱謝梅蘭
    、王張美花、陳敬念等人，並提供其所有類似小鋤頭4 支（
    如附表二所示）在68、69號林班地上從事除草、種植生薑之
    墾殖行為。嗣於同年9 月17日下午4 時許，丙○○會同前揭
    聘僱之工人在生薑園內工作時，為警會同林務局屏東林區管
    理處人員當場查獲，而悉上情。丙○○非法墾殖結果幸尚未
    致水土流失之結果。
二、案經臺灣高等法院高雄分院檢察署函轉臺灣高雄地方法院檢
    察署檢察官偵辦起訴。
    理  由
一、本判決所引用之證據資料（詳後引證據），其中傳聞證據部
    分，縱無刑事訴訟法第159 條之1 至第159 條之4 或其他規
    定之傳聞證據例外情形，亦因被告丙○○、檢察官或同意可
    作為證據使用，或未聲明異議，依刑事訴訟法第159 條之5
    條第1 項、第2 項之規定，本院審酌該證據作成之情況，認
    為適當，應得為證據。
二、訊據被告丙○○堅決否認有何違反水土保持法等犯行，辯稱
    ，我有在68、69號林班地工作，但我只是帶工的工頭，是乙
    ○○要我去做的云云。經查：
    (一)本件68、69號林班地經行政院公告為水土保持法所稱之山
    坡地，遭人占用、擅自墾殖12萬2942生薑、砍伐林木面積約
    0.93公頃，並造成林木損害約7 萬4257元之事實，有證人即
    告訴代理人徐金順警詢之證述、被害濫墾位置圖、森林主副
    產物被害價格查定書、現場照片、臺灣省山坡地範圍地段明
    細表及臺灣省政府85年3 月6 日85府農水字第12314 號公告
    附卷可稽（分別見警卷第4 頁～第5 頁、高院卷一第42頁～
    第45頁、偵一卷第8 頁～第11頁、第14頁～第15頁、偵三卷
    第2 頁）及如附表二所示類似小鋤頭4支可佐，首堪認定。
    (二)惟被告丙○○否認有因越界而占用68、69號林班地，並在
    其上墾殖之事實，並辯稱伊係受雇於乙○○，依乙○○之指
    示在68、69號林班地上進行墾殖。故本件應審究者，厥為擅
    自占用68、69號林班地並進行墾殖者係被告丙○○抑或乙○
    ○。
    1.檢察官前以乙○○涉犯本件擅自占用、墾殖68、69號林班
      地犯行提起公訴，經本院93年度訴字第500 號判決乙○○
      無罪後，雖經臺灣高等法院高雄分院以93年度上訴字第73
      6 號依違反森林法之規定撤銷改判乙○○有期徒刑6 月，
      惟嗣後經最高法院撤銷發回後，復經臺灣高等法院高雄分
      院96年度上更(一)字第137 號上訴駁回而無罪確定，有本院
      93年度訴字第500 號、臺灣高等法院高雄分院93年度上訴
      字第736 號、96年度上更(一)字第137 號判決影本在卷（以
      上均略稱為乙○○前案）。且證人乙○○於本院審理中證
      稱，被告係向伊租地種植生薑，雙方約定種1期的薑2 萬
      5000元，只有口頭講一講沒有簽訂合約。土地上的薑丙○
      ○已經採收拿去賣了，丙○○晚上先用小貨車載到大馬路
      ，之後再用大卡車將薑載走，伊並無墾殖生薑，亦無從中
      分紅得利等語（見本院卷三第23頁～第26頁）。而自證人
      乙○○證述之情節，其僅出租土地供丙○○種植生薑，並
      未參與墾殖工作。占用68、69號林班地並進行墾殖者係被
      告丙○○，核與其於前案審理中當庭提出被告名片上記載
      「樹薯、蕃薯、生薑」一情相符（見院卷二第28頁），堪
      認68、69號林班地上之生薑應係被告種植營生無疑。
    2.又證人謝邱春英、賴喜妹、謝文義、高田阿鑾、張美雲、
      邱謝梅欗、王張美花、陳敬念、劉林秀梅等人於92年9 月
      17日乙○○前案警詢時雖均證稱：是乙○○僱用我們在68
      、69號林班地上拔草種植生薑，一天工資800 元，自查獲
      當天開始工作，才工作一天等語（見警卷第6 頁～第19頁
      ）。惟證人謝邱春英、賴喜妹、張美雲於乙○○前案一審
      審理中則為相異之證述，證人謝邱春英、賴喜妹均結證稱
      ：查獲當天我們在68、69號林班地上除草，實際上是老闆
      丙○○僱用我們的，一天工資800 元，警詢時丙○○教我
      們說是乙○○僱用我們，且說只工作一天，我們才這樣說
      的，其實總共做了兩天，這兩天都是丙○○載我們上山，
      查獲當天總共有10個人，其中我們建山村去的工人都是鄰
      居，一共7 個人，第一天的工資是丙○○當場直接發放，
      查獲當天的工資是在隔天由張美雲夫妻幫我們領的等語，
      核與證人張美雲結證稱：查獲當天我跟丙○○上山除草，
      丙○○是僱用我的人，警詢時丙○○教我們全部的人說僱
      用我們的人是乙○○，我才這樣說，我只工作一天（即查
      獲當天），工資是事後到丙○○家裡去領的，建山村的7
      個工人都是由我幫忙去領等語（見本院卷(二)第72-80 頁）
      。及證人乙○○於本案審理中結證稱，92年9 月17日警方
      查獲當天晚上，被告丙○○來我家找我，跟我說他們被抓
      了，要求我到警察局時要說現場工人是我雇的、生薑是我
      種的，如果有事的話他會拿錢出來，我就不會被關了等語
      （見院卷(三)第25頁）相符，被告丙○○如僅係受雇於乙○
      ○之工頭，則當無設局要求雇用工人一致偽稱老闆為乙○
      ○；亦無必要向乙○○表示，要乙○○承認墾殖、占用68
      、69號林班地犯行，其可拿錢出來幫忙，可徵其為恐擔負
      刑責，始推稱受雇於乙○○，而欲嫁禍之。
    3.再參以乙○○之子張田福於乙○○前案被起訴後，與被告
      電話聯絡中有如下之對話：「張問：對啊，那我爸不就要
      替你們揹這個罪？劉答：如果要收樹的賠償費這個可以處
      理，張問：你怎麼沒辦法，那我爸不就要衰了就對啦。劉
      答：罰樹木的錢我再負責，不要說被抓進去就好，像說罰
      錢啦、緩刑，錢都不用煩惱，我都處理，張問：喔！錢你
      們可以處理就對啦！劉答：對啦！我之前有跟你爸說過了
      ，張問：我爸沒有跟我說你是在那裡說的呢？劉答：我跟
      你爸說了，還有你家老二，錢方面我負責沒關係，你們沒
      事就好……反正你們做，我來用，我都有跟你爸說好了…
      …張問：如果我爸被判有罪怎麼辦，沒有易科罰金判罪，
      那怎麼辦？劉答：不會啦不會被判罪啦，我有問過啦，我
      都有關心，我們都有去問啦」（見高院卷(一)第68頁～第74
      頁錄音譯文），益證擅自占用、墾殖68、69號林班地者為
      被告丙○○，而與乙○○無涉，至為明確。
    (三)再者，被告以種植、販售生薑為業，且前亦曾向乙○○之
    友人承租土地種植生薑，經證人乙○○證述明確（見本院卷
    三第25頁），被告印製名片上亦載有「樹薯、蕃薯、生薑」
    之經營販售項目，堪認被告長期、頻繁承租土地從事耕作，
    對於所承租之土地是否為山坡地，自難諉為不知。又參以被
    告越界使用68、69地號林地面積共計0.93公頃，範圍面積甚
    大，顯非耕作時不慎越界，其主觀上有擅自占用違法墾殖之
    犯意甚明。另依證人徐金順所證觀之，被告使用土地並未有
    造成水土流失之情形，且綜合全卷，亦未見有被告使用土地
    造成水土流失之事證，故被告所為，雖尚未達到水土保持法
    所定「致生水土流失」之程度，惟仍於構成該罪責無影響，
    併此敘明。
三、(一)被告丙○○行為後，刑法業於95年7 月1 日修正公布。依
    修正後刑法第2 條第1 項規定：「行為後法律有變更者，適
    用行為時之法律。但行為後之法律有利於行為人者，適用最
    有利於行為人之法律」，茲就被告犯行相關之新舊法比較臚
    列如下：
    1.水土保持法第32條第4 項、第1 項之非法墾殖致水土流失
      未遂罪，法定刑有得科以罰金之規定，且依修正前刑法第
      33條第5 款規定罰金數額應為銀元1 元以上；然修正後刑
      法第33條第5 款提高罰金數額為1,000 元以上，並以百元
      計算之。是以前揭該罪修正後關於有期徒刑、拘役等自由
      刑雖未加以變更，惟就罰金數額下限則予以提高，故修正
      後之法律效果對行為人而言較屬不利，準此，應以修正前
      之規定對於被告較為有利。
    2.刑法罰金刑之減輕，依修正後刑法第67規定，其最高度及
      最低度同減輕之，較修正前刑法第68條所定，僅減輕其最
      高度，為有利於被告，自應適用修正後之刑法。
    3.刑法第41條第1 項前段關於易科罰金之規定，新法修正為
      「犯最重本刑為五年以下有期徒刑以下之刑之罪，而受六
      個月以下有期徒刑或拘役之宣告者，得以新臺幣一千元、
      二千元或三千元折算一日，易科罰金」，惟依被告行為時
      之刑罰法律即修正前刑法第41條第1 項前段：「犯最重本
      刑為五年以下有期徒刑以下之刑之罪，而受六個月以下有
      期徒刑或拘役之宣告，因身體、教育、職業、家庭之關係
      或其他正當事由，執行顯有困難者，得以一元以上三元以
      下折算一日，易科罰金」及修正前罰金罰鍰提高標準條例
      第2 條關於「依刑法第四十一條易科罰金者，均就其原定
      數額提高為一百倍折算一日；法律所定罰金數額未依本條
      例提高倍數，或其處罰法條無罰金刑之規定者，亦同」等
      規定，易科罰金之折算標準最高為銀元300 元，最低為銀
      元100 元，換算為新臺幣後，最高額為新臺幣900 元，最
      低額為新臺幣300 元。比較修正前、後關於易科罰金折算
      標準之刑罰法律，適用修正前刑法第41條第1 項前段之規
      定對被告較為有利。
    4.綜上所述，本件應一體適用修正前刑法之規定，合先敘明
      。
    5.刑法第26條第1 項前段於修正前規定「未遂犯之處罰，得
      按既遂犯之刑減輕之。」修正後刑法第25條規定「未遂犯
      之處罰…並得按既遂犯之刑減輕之」，此僅係為使未遂犯
      之規定趨於完整，以利體例之清晰（參修正理由），自無
      新舊法比較適用之問題；又水土保持法雖亦於92年12月17
      日修正公布，惟對於同法第32條第1 項之犯罪構成要件與
      刑度均未有變更，亦無新舊法比較適用之必要，均併此敘
      明。
    (二)森林法第51條、水土保持法第32條等規定，就「於他人森
    林或林地內」、「在公有或私人山坡地或國、公有林區或他
    人私有林區內」，擅自墾殖、占用者，均設有刑罰罰則。考
    其立法意旨，均在為保育森林資源，維持森林植被自然原貌
    ，維護森林資源永續利用，及確保水源涵養和水土保持等目
    的，其所保護之法益均為自然資源林木及水源之永續經營利
    用，為單一社會法益；就擅自占用他人土地而言，復與刑法
    第320 條第2 項之竊佔罪要件相當。第以各該刑罰條文所保
    護者既為內涵相同之單一社會法益，是則一行為而該當於上
    揭森林法、水土保持法及刑法竊佔罪等相關刑罰罰則，此即
    為法規競合現象，自僅構成單純一罪，並應依法規競合吸收
    關係之法理，擇一適用水土保持法第32條規定論處（最高法
    院96年度台上字第1498號判例）。
    (三)被告丙○○擅自墾殖之行為，尚未生水土流失之結果，係
    犯水土保持法第32條第4 項、第1 項之未遂罪。被告之行為
    雖同時該當山坡地保育利用條例第34條第1 項之犯罪構成要
    件，然山坡地保育利用條例係65年4 月29日公布施行，該條
    例有關保育、利用及水土保持之實施範圍，僅及於行政院依
    該條例第3 條規定公告之「山坡地」，其他高山林地、水庫
    、河川上游集水區○○道兩岸、海岸及沙灘等地區之水土保
    持工作，則不包括在內。嗣政府鑑於臺灣國土資源有限，地
    陡人稠，土質脆弱，加以山坡地過度開發利用，致地表沖蝕
    、崩塌嚴重，每逢颱風豪雨常導致嚴重災害，為建立完善之
    水土保持法規制度，積極推動各項水土保持工作，發揮整體
    性水土保持之治本功能，乃針對經濟建設發展需要及水土保
    持發展情形，於83年5 月27日制定水土保持法，將所有需要
    實施水土保持地區作一整體之規範，並將山坡地保育利用條
    例中有關山坡地之水土保持事項一併納入本法之規定範圍，
    於第8 條第1 項第5 款明定山坡地之開發及堆積土石等處理
    、利用，應經調查規劃，依水土保持技術規範實施水土保持
    之處理與維護。該法所稱之山坡地，依同法第3 條第3 款規
    定，係指國有林事業區、試驗用林地、保安林地，及經中央
    或直轄市主管機關參照自然形勢、行政區域或保育、利用之
    需要，就標高100 公尺以上，或標高未滿100 公尺，而其平
    均坡度在5%以上者劃定範圍，報請行政院核定公告之公、私
    有土地，其範圍已較山坡地保育利用條例第3 條所稱之山坡
    地為廣，且該法第1 條第2 項規定：「水土保持，依本法之
    規定；本法未規定者，適用其他法律之規定」。是就立法沿
    革、法律體例、立法時間及立法目的而言，水土保持法係山
    坡地保育利用條例之特別法，行為人所為倘皆合於上揭二法
    律之犯罪構成要件，自應優先適用水土保持法。據此，檢察
    官認被告所為，係犯山坡地保育利用條例第10條，應依同法
    第34條第1 項論罪，尚有誤解，應變更起訴法條。被告利用
    不知情之工人種植生薑墾殖、佔用山坡地，係屬間接正犯。
    又其已著手於犯罪行為之實行，因未致生水土流失之事實，
    其行為僅止於未遂犯，爰依既遂犯之刑減輕之。
    (四)爰審酌被告占有公有土地面積甚廣，造成林木之損害非輕
    ，犯罪後飾詞圖卸，態度不佳，惟其尚無犯罪前科，有臺灣
    高等法院被告前案紀錄表可憑（見本院卷三第41頁），且占
    用時間亦僅短短數月等一切情狀，量處有期徒刑1 年，以資
    儆懲。
    (五)被告前開犯行之犯罪時間係於96年4 月24日以前，符合中
    華民國九十六年罪犯減刑條例第2 條第1 項之減刑規定，爰
    依法減為如主文所示之刑，併依修正前刑法第41條第1 項前
    段之規定，諭知如主文所示之易科罰金折算標準。如附表所
    示土地上之生薑均係被告擅自墾殖之墾殖物，如附表二所示
    類似小鋤頭4 支，為被告所有，業經被告供明在卷，復供本
    件犯罪所用機具，均應依水土保持法第32條第5 項之規定，
    宣告沒收。
據上論斷，應依刑事訴訟法第299 條第1 項前段、第300 條，水
土保持法第32條第4 項、第1 項、第5 項；刑法第11條前段、第
2 條第1 項、第25條第2 項、修正前第41條第1 項前段；中華民
國九十六年罪犯減刑條例第2 條第1 項第3 款、第7 條、第9 條
，判決如主文。
本案經檢察官甲○○到庭執行職務。
中    華    民    國    97    年    9     月    15    日
            刑事第六庭    審判長法  官   曾逸誠
                                法  官   林柏壽
                                法  官   王  琁
上正本證明與原本無異
如不服本判決應於收受本判決後10日內向本院提出上訴書狀，其
未敘述上訴理由者，並得於提起上訴後10日內向本院補提理由書
狀（均須按他造當事人之人數附繕本）「切勿逕送上級法院」。
中    華    民    國    97    年    9     月    15    日
                                書記官   黃國忠
附錄：本判決論罪科刑法條：
水土保持法第32條
在公有或私人山坡地或國、公有林區或他人私有林區內未經同意
擅自墾殖、占用或從事第8 條第1 項第2 款至第5 款之開發、經
營或使用，致生水土流失或毀損水土保持之處理與維護設施者，
處六個月以上5 年以下有期徒刑，得併科新台幣60萬元以下罰金
。但其情節輕微，顯可憫恕者，得減輕或免除其刑。
前項情形致釀成災害者，加重其刑至二分之一；因而致人於死者
，處5 年以上12年以下有期徒刑，得併科新台幣1 百萬元以下罰
金；致重傷者，處3 年以上10年以下有期徒刑，得併科新台幣80
萬元以下罰金。
因過失犯第 1 項之罪致釀成災害者，處 1 年以下有期徒刑，得
併科新臺幣60 萬元以下罰金。
第 1 項未遂犯罰之。
犯本條之罰者，其墾殖物、工作物、施工材料及所使用之機具沒
收之。


司法院資訊處製作；財團法人民間司法改革基金會備份。
